臺灣彰化地方法院民事判決　99年度訴字第640號
原　　　告　姚慧君
訴訟代理人　林便
　　　　　　姚錦文
被　　　告　黃杉吉
　　　　　　黃金書
上列被告黃杉吉因過失傷害案件（本院99年度交易字第138 號）
，經原告提起刑事附帶民事訴訟請求損害賠償，經本院刑事庭裁
定移送前來（本院99年度交附民字第45號），本院於民國100 年
1 月20日言詞辯論終結，判決如下：
    主      文
被告黃杉吉應給付原告新臺幣陸拾捌萬陸仟元，及自民國九十九
年六月十五日起至清償日止，按年息百分之五計算之利息。
原告其餘之訴駁回。
本判決於原告以新臺幣貳拾貳萬元為被告黃杉吉供擔保後，得假
執行。
原告其餘假執行之聲請駁回。
    事實及理由
壹、程序方面：
一、按訴狀送達後，原告不得將原訴變更或追加他訴，但被告同
    意，或請求之基礎事實同一，不甚礙被告之防禦及訴訟之終
    結者，不在此限，民事訴訟法第255 條第1 項第1 款、第2
    款、第7 款定有明文。本件原告起訴請求損害賠償原聲明：
    (一)被告黃杉吉應給付原告新臺幣（下同）881,000 元，及自
    起訴狀繕本送達之翌日起至清償日，依年利率5%計算之利息
    。(二)請准供擔保宣告假執行。(三)訴訟費用由被告黃杉吉負擔
    。嗣後，追加、變更聲明為：(一)被告黃杉吉、黃金書應連帶
    給付原告881,000 元，及自起訴狀繕本送達之翌日起至清償
    日，依年利率5%計算之利息。(二)請准供擔保宣告假執行。(三)
    訴訟費用由被告黃杉吉、黃金書連帶負擔。因被告黃杉吉、
    黃金書（下稱被告等）均未表示不同意，且原告請求之基礎
    事實同一，不甚礙被告等之防禦及訴訟之終結，揆諸前揭說
    明，應予准許。
二、被告等經合法通知，均未於最後言詞辯論期日到場，經核並
    無民事訴訟法第386 條所列各款情形，爰依原告之聲請，由
    其一造辯論而為判決。
貳、實體方面：
一、原告主張：
（一）被告黃杉吉於民國（下同）98年11月11日上午8 時20分許
      ，駕駛車牌號碼DP- 2878號自用小客車，沿彰化縣花壇鄉
      ○○路○ 段由北往南方向行駛，行經彰化縣花壇鄉○○路
      ○ 段793 號前之「汐泉橋」時，原應注意行車速度（依限
      速標誌或標線之規定，該路段之行車時速限制為50公里）
      ，及行經彎道、坡路時，應減速慢行，作隨時停車之準備
      ，與在劃有分向限制線路段，應在遵行車道內行駛，不得
      駛入來車之車道等規定，而依當時天候晴、日間自然光線
      、柏油路面、路面乾燥、無缺陷、無障礙物，路況、視線
      及視距均良好，並無不能注意之情形，竟疏未注意及此，
      於上開上坡又屬彎道之路段，以時速50餘公里之速度，逕
      行跨越道路中間雙黃實線之分向限制線，開入對向來車車
      道逆向、超速行駛（即彰員路由南往北方向之車道），適
      原告騎乘車牌號碼357-DNX 號重機車，沿彰化縣花壇鄉○
      ○路○ 段由南往北方向行駛（即彰員路由南往北方向之車
      道），行至該處，被告黃杉吉駕駛之前揭自小客因而撞上
      原告所騎乘之上揭重機車，導致原告人車倒地，受有左側
      股骨開放性骨折、左側脛腓骨骨折、外陰唇擦傷等傷害。
      依民法第192 條、第193 條、第195 條、第196 條之規定
      ，被告黃杉吉應就原告受傷期間不能工作之損害、醫療費
      用之支出、出院後看護費用之支出，及精神慰撫金，負損
      害賠償之責任。
（二）又因被告黃金書明知其子被告黃杉吉之駕駛執照已遭吊扣
      ，不得駕駛汽車，仍將其所有之上開車牌號碼DP- 2878號
      自用小客車出借予被告黃杉吉使用，肇致本件車禍之事故
      ，故被告黃金書應與被告黃杉吉，依民法第184 條第2 項
      、第185 條之規定，對原告負連帶賠償之責任。被告等應
      賠償之明細如下：
    1.原告原任職大苑子飲料店，月薪18,000元，今因本件車禍
      事故，左下肢仍無法正常活動，持續追蹤治療及復健中，
      依據秀傳醫療社團法人秀傳紀念醫院（下稱秀傳醫院），
      及財團法人彰化基督教醫院（下稱彰基醫院）診斷書之記
      載，原告分別於98年11月及99年1 月、3 月間，各進行1
      次手術，且手術後休養所需之時間均各為6 個月，故原告
      乃請求至少1 年無法工作損失之賠償，即216,000 元（計
      算式：18,000×12＝216,000 ）。
    2.本件車禍肇事車輛即車牌號碼DP- 2878號自用小客車強制
      險已過期，故原告乃先自行支付醫療費用79,944元，及住
      院27天期間之看護費用32,400元，合計112,344 元，並依
      法向財團法人汽車交通事故補償基金申請、領取完畢，該
      部分之費用不在本件原告主張之範圍內，應與扣除。惟原
      告出院後，依秀傳醫院、彰基醫院之診斷書所載，原告手
      術後，需他人看護照顧之期間均至少為1 個月，故原告乃
      以一日2,000 元之價額，請求出院後60日即2 個月之看護
      費用120,000 元（計算式：2,000 ×60＝120,000）。
    3.原告未婚，剛滿20歲不久，本可獨立從事一切適齡之社會
      活動，然卻因被告等之不法侵害行為，導致原告肢體變異
      、行動力受限，且原告本件所受傷害範圍及於外陰唇部分
      ，治療期間不免須揭露少女隱私，其所受身體、心理傷痛
      難以言喻，故請求50萬元之精神慰撫金。
（三）並聲明：1.被告等應連帶給付原告881,000 元，及自起訴
      狀繕本送達之翌日起至清償日，依年利率5%計算之利息。
      2.請准供擔保宣告假執行。3.訴訟費用由被告等連帶負擔
      。
二、被告黃杉吉經合法通知，未於言詞辯論期日到場，亦未提出
    書狀作何聲明或陳述。被告黃金書經合法通知，雖未於最後
    言詞辯論期日到場，然曾到庭辯稱：本件車禍肇事車輛即車
    牌號碼DP- 2878號自用小客車，係被告黃杉吉未經其同意，
    偷偷拿去開的，當時其在睡覺，並不知情；又其目前經濟乃
    有困難，無法賠償原告等語。並聲明：(一)駁回原告之訴。(二)
    訴訟費用由原告負擔。
三、得心證之理由：
（一）原告主張：被告黃杉吉於98年11月11日上午8 時20分許，
      駕駛車牌號碼DP-2878 號自用小客車，沿彰化縣花壇鄉○
      ○路○ 段由北往南方向行駛，行經彰化縣花壇鄉○○路○
      段793 號前之「汐泉橋」時，原應注意行車速度（依限速
      標誌或標線之規定，該路段之行車時速限制為50公里），
      及行經彎道、坡路時，應減速慢行，作隨時停車之準備，
      與在劃有分向限制線路段，應在遵行車道內行駛，不得駛
      入來車之車道等規定，而依當時天候晴、日間自然光線、
      柏油路面、路面乾燥、無缺陷、無障礙物，路況、視線及
      視距均良好，並無不能注意之情形，竟疏未注意及此，於
      上開上坡又屬彎道之路段，以時速50餘公里之速度，逕行
      跨越道路中間雙黃實線之分向限制線，開入對向來車車道
      逆向、超速行駛（即彰員路由南往北方向之車道），適原
      告騎乘車牌號碼357-DNX 號重機車，沿彰化縣花壇鄉○○
      路○ 段由南往北方向行駛（即彰員路由南往北方向之車道
      ），行至該處，被告黃杉吉駕駛之前揭自小客因而撞上原
      告所騎乘之上揭重機車，導致原告人車倒地，受有左側股
      骨開放性骨折、左側脛腓骨骨折、外陰唇擦傷等傷害之情
      ，業據其提出秀傳醫院、彰基醫院診斷書、照片影本4 張
      等件為證（見本院99年度交附民字第45號卷第4 、5 、8
      頁）；另被告黃杉吉因本件車禍肇事致原告受傷，經本院
      刑事庭以99年度交易字第138 號判決認定其犯過失傷害罪
      判處有期徒刑5 月，得易科罰金在案，有本院99年度交易
      字第138 號刑事判決、道路交通事故現場圖、交通事故調
      查報告表（一）、（二）、事故現場照片、車籍查詢基本
      資料詳細畫面等件在卷可憑（見本院卷第5-7 、24-1、25
      -30 、43、73頁），被告黃杉吉經合法通知復未到場或以
      書狀提出任何答辯以供參酌，自堪認原告上揭主張為真實
      。按行車速度，依標誌之規定；再按汽車行駛時，駕駛人
      應注意車前狀況，並隨時採取必要之安全措施；汽車在未
      劃設慢車道之雙向二車道行駛時，均應在遵行車道內行駛
      ，並在劃有分向限制線之路段，不得駛入來車之車道內，
      道路交通安全規則第93條第1 項、第94條第3 項、第97條
      第1 項第1 、2 款分別訂有明文。本件被告黃杉吉騎乘機
      車沿彰化縣社頭鄉○○路由南往北行駛時，除超速行駛外
      ，並疏未注意車前狀況，逕行跨越道路中間之分向限制線
      ，開入對向來車車道，逆向行駛，致撞擊當時騎乘機車，
      依規定行駛在對向車道之原告，顯然已違反前揭注意義務
      ，而考量當時既無不能注意之情事，被告黃杉吉就本件車
      禍之發生乃有過失至明，且被告黃杉吉前開過失駕駛之行
      為，與原告受有上述傷害間，自具有相當因果關係。
（二）因故意或過失不法侵害他人權利者，負損害賠償責任；不
      法侵害他人之身體或健康者，對於被害人因此喪失或減少
      勞動力或增加生活上之需要時，應負損害賠償責任；不法
      侵害他人之身體、健康、名譽、自由、信用、隱私、貞操
      ，或不法侵害其他人格法益而情節重大者，被害人雖非財
      產上之損害，亦得請求賠償相當之金額，民法第184條第1
      項前段、第193條第1項、第195條第1項前段分別定有明文
      。如前所述，本件原告受有傷害既係因被告黃杉吉之過失
      行為所導致，兩者具有因果關係，則原告依上揭規定請求
      被告黃杉吉賠償因此所造成之損害，乃屬有據。茲就原告
      請求之金額審究如下：
    1.不能工作之損失部分：原告主張因本件車禍事故，其歷經
      98年11月11日至同年月25日，及99年1 月4 日至同年月5
      日、99年3 月29日至99年4 月7 日，至少3 次之住院手術
      ，而其98、99年術後之各半年間，均宜休養，繼續進行門
      診追蹤及復健治療，無法正常工作等語。查原告於本件車
      禍事故發生前，原在大苑子飲料店工作，每月薪資為18,0
      00元，有原告所提員工在職證明書、薪資證明書影本附卷
      可據（見本院99年度交附民字第45號卷第6 、7 頁），堪
      認屬實。而依上揭秀傳醫院、彰基醫院之診斷書分別載有
      ：原告「99年1 月4 日行左踝部分螺釘拔除手術，於99年
      1 月5 日出院共計2 天，於99年3 月29日再度入院行左側
      脛腓股內固定拔除及固定器重新固定併肌腱鬆解手術，99
      年4 月7 日出院，共計10天…建議休養半年，繼續門診繼
      續追蹤及復健治療」、「98年11月11日至25日至本院急診
      並住院施行開放性復位及骨內骨髓釘固定手術、開放性復
      位及鋼板鋼釘固定手術治療，…患肢不可負重並以柺杖助
      行器助行，宜休養半年，出院後宜門診定期追蹤治療」等
      情（見本院99年度交附民字第45號卷第4 、5 頁）可知，
      原告因本件車禍所受之前開傷害，確實歷經3 次手術，且
      術後各需6 個月之休養期間，繼續為門診之追蹤與復健治
      療，其所受之傷害勢必影響工作達1 年以上甚明。故原告
      主張因本件車禍事故不能工作之損失為216,000 元（計算
      式：18,000×12＝216,000），為有理由，應予准許。
    2.出院後看護費用部分：按被害人因受傷需人看護，而由親
      屬看護時，雖無現實看護費之支付，亦應認被害人受有相
      當看護費之損害，得向加害人請求賠償，蓋因親屬照顧被
      害人之起居，係出於親情，但親屬看護所付出之勞力，並
      非不能評價為金錢，只因兩者身分關係密切而免除支付義
      務，此種親屬基於身分關係之恩惠，自不能加惠於加害人
      ，故應衡量及比照僱用職業護士看護情形，認被害人受有
      相當看護費之損害，得向加害人請求賠償（最高法院86年
      度臺上字第3866號、88年度臺上字第1827號、89年度臺上
      字第1734號、92年度臺上字第19號、第1626號判決意旨參
      照）。原告主張因本件車禍事故受有前述非輕之傷害，而
      依前揭秀傳醫院、彰基醫院之診斷書分別之記載：原告「
      99年1 月4 日行左踝部分螺釘拔除手術，於99年1 月5 日
      出院共計2 天，於99年3 月29日再度入院行左側脛腓股內
      固定拔除及固定器重新固定併肌腱鬆解手術，99年4 月7
      日出院，共計10天，住院期間需他人看護照顧，出院後仍
      需他人看護照顧約1 個月…」、「98年11月11日至25日至
      本院急診並住院施行開放性復位及骨內骨髓釘固定手術、
      開放性復位及鋼板鋼釘固定手術治療，住院期間需人照顧
      ，術後行動不便需家人照顧6 週，患肢不可負重並以柺杖
      助行器助行…」（見本院99年度交附民字第45號卷第4、5
      頁）可知，原告因受有上開之傷勢，98、99年出院後仍分
      別需他人協助處理生活起居至少達1 個月，今原告請求60
      日即約2 個月之出院後看護費用，尚屬合理，應予准許。
      又原告雖未僱請職業看護人員照料生活起居，而未實際支
      出看護費用，然揆諸前揭說明，受父母等家人照料術後起
      居之原告，仍得比照請求相當於看護費用之損害，參以職
      業看護每日看護費用約為2,000 元之一般市場行情，原告
      請求每日2,000 元之看護費用，乃屬合理，亦應准許。綜
      上，本件原告請求60日、每日2,000 元，合計120,000 元
      （計算式：2,000 ×60＝120,000 ）之出院後看護費用，
      乃屬有理。
    3.精神慰撫金部分：非財產上損害之慰撫金數額，究竟若干
      為適當，應斟酌兩造身分、地位、經濟狀況、加害程度及
      其他各種情形，俾為審判之依據（最高法院86年度臺上字
      第511 號、86年度臺上字第3537號判決意旨參照）。查原
      告目前仍就學中，78年次，未婚，名下並無其他財產；被
      告黃杉吉則為國中肄業，65年次，未婚，在市場幫忙製作
      菱角酥，名下亦無任何財產等節，除據原告陳明在卷外，
      並有另案警詢筆錄、戶籍謄本，及本院依職權調閱之兩造
      稅務電子閘門財產所得調件明細表在卷可參（見本院卷第
      12、15、20、22、46-49 頁）。本院審酌原告與被告黃杉
      吉之身分、經濟狀況、事故發生之原因、原告所受之精神
      痛苦，暨原告之傷勢等情狀，認原告得請求被告賠償之精
      神慰撫金，以40萬元為適當，逾此數額之請求，非有理由
      。
    4.機車損失部分：原告主張其其車禍當天所騎乘之機車（車
      牌號碼357-DNX 號），因受損嚴重，經車行估價後，認將
      支出維修費用45,660元，均係被告黃杉吉之前開過失行為
      所導致，故請求被告就該部分原告之財務損失，負擔45,0
      00元之費用等語。惟按因犯罪而受損害之人，於刑事訴訟
      程序固得附帶提起民事訴訟，對於被告請求回復其損害，
      但其請求回復之損害，以被訴犯罪事實所生之損害為限，
      否則縱令得依其他事由，提起民事訴訟，亦不得於刑事訴
      訟程序附帶為此請求（最高法院60年臺上字第633 號判例
      意旨參照）。本件被告黃杉吉經本院刑事庭99年度交易字
      第138 號判決判處罪刑，確定在案者，僅為「過失傷害」
      ，並不及於「毀損」（按：過失毀損，刑法無處罰明文）
      ，原告即不得依刑事附帶民事訴訟程序，請求被告黃杉吉
      賠償其所騎乘機車毀損之修理費用，原告就該部分提起附
      帶民事訴訟，其起訴為不合法，依法自應予以駁回。
（三）承上，本件原告得請求之金額為686,000 元（計算式：21
      6,000+120,000+350,000 ＝686,000 元) 。
（四）復按當事人主張有利於己之事實者，就其事實有舉證之責
      任，民事訴訟法第277 條前段定有明文。民事訴訟如係由
      原告主張權利者，應先由原告負舉證之責，若原告先不能
      舉證，以證實自己主張之事實為真實，則被告就其抗辯事
      實即令不能舉證，或其所舉證據尚有疵累，亦應駁回原告
      之請求（最高法院17年上字第917 號判例意旨參照）。原
      告主張：被告黃金書明知其子即被告黃杉吉之駕駛執照已
      遭吊扣，不得駕駛汽車，仍將其所有之上開車牌號碼DP-2
      878 號自用小客車出借予被告黃杉吉使用，肇致本件車禍
      事故，故被告黃金書應與被告黃杉吉，依民法第184 條第
      2 項、第185 條之規定，對原告負連帶賠償責任等語。經
      被告黃金書到庭否認陳稱：本件車禍肇事車輛即車牌號碼
      DP-2878 號自用小客車，係被告黃杉吉未經其同意，偷偷
      拿去開的，當時其在睡覺，並不知情等語明確（見本院卷
      第61頁）。是原告自應就被告黃金書同意出借車牌號碼DP
      -2878 號自用小客車予被告黃杉吉一情，負舉證之責任。
      查車牌號碼DP-2878 號自用小客車為被告黃金書所有，被
      告黃杉吉本件車禍發生當時汽車駕照業遭吊（註）銷，有
      車號查詢汽車車籍資料、道路交通事故調查報告表（二）
      附卷可考（見本院卷第11、26頁），堪信為真，然被告黃
      杉吉究竟是否係經父親即被告黃金書之同意，始駕車外出
      ，肇致本件出車禍，綜觀全卷，原告迄今自始未能提出相
      關之證明以實其說，僅曾簡略表示「是聽被告黃杉吉自己
      說的」（見本院卷第57頁），作為前開主張之依據，而被
      告黃杉吉又經合法通知，均未到庭或以書狀陳述意見，無
      從查悉上情是否可信，故原告之前揭舉證顯有未足，難認
      其該部分之主張可採，應予駁回。
四、末按給付無確定期限者，依民法第229 條第2 項之規定，債
    務人於債權人得請求給付時，經其催告而未為給付，自受催
    告時起，負遲延責任；其經債權人起訴而送達訴狀者，與催
    告有同一效力；而遲延之債務，以支付金錢為標的者，債權
    人得請求依法定利率計算之遲延利息；應負利息之債務，其
    利率未經約定，亦無法律可據者，週年利率為百分之5 ，民
    法第233 條第1 項、第203 條分別有明文。本件侵權行為之
    損害賠償請求權於行為時即已發生，但其給付無確定期限，
    故原告併請求被告黃杉吉應給付自刑事附帶民事起訴狀繕本
    送達之翌日即99年6 月15日起，至清償日止，按年息百分之
    5 計算之利息，乃屬有據。
五、綜上所述，原告依侵權行為法律關係，請求被告黃杉吉給付
    原告686,000 元，及自刑事附帶民事起訴狀繕本送達翌日即
    99 年6月15日起，至清償日止，按年息百分之5 計算之法定
    遲延利息，為有理由，應予准許，逾此數額之請求，即非正
    當，應予駁回。
六、原告陳明願供擔保，聲請宣告假執行，經核於法洵無不合，
    爰酌定相當擔保金額宣告之。至於原告敗訴部分之請求既為
    無理由，其假執行之聲請，已失所附麗，併予駁回。
七、本件事證已臻明確，兩造其餘攻擊防禦方法及舉證，與本件
    判決結果並無影響，爰不逐一論述。
八、本件原告提起刑事附帶民事訴訟，而由本院刑事庭依刑事訴
    訟法第504條第1項規定，裁定移送前來，依同條第2 項規定
    免繳納裁判費，於本院審理期間，本件亦無其他必要訴訟費
    用，是無訴訟費用負擔之問題，併予敘明。
中    華    民    國   100    年    1    月    27     日
                  民事第三庭    法  官  林秉暉
以上正本係照原本作成。
如不服本判決，應於判決送達後20日內向本院提出上訴狀。如委
任律師提起上訴者，應一併繳納上訴審裁判費。
中    華    民    國   100    年    1     月    27    日
                                書記官  廖春慧